臺灣基隆地方法院民事判決　　　　　　　 95年度訴字第431號
原　　　告　乙○○
被　　　告　丙○○
　　　　　　順郁建材股份有限公司
法定代理人　甲○○
共 同 訴訟
代　理　人　張醒亞
　　　　　　楊宗翰
上列當事人間請求損害賠償事件，本院於96年3月9日言詞辯論
終結，判決如下：
    主  文
被告應連帶給付原告新臺幣壹佰壹拾壹萬壹仟貳佰貳拾壹元，及
被告丙○○自九十五年十月二十二日起、被告順郁建材股份有限
公司自九十五年九月二十六日起，均至清償日止，按週年百分之
五計算之利息。
原告其餘之訴駁回。
訴訟費用新臺幣貳萬零捌佰元，由被告連帶負擔新臺幣壹萬壹仟
伍佰玖拾捌元，餘由原告負擔。
    事實及理由
一、原告起訴主張：被告丙○○於93 年10月5日上午10時30分許
    駕駛車牌號碼Q3-265號之大貨車，沿基隆市○○路由31號橋
    往市區方向行駛，途經孝二路口，當時天候為陰，但光線充
    足，道路狀況良好，並無不能注意之情事，被告丙○○竟疏
    未注意「車前狀況及兩車併行之間隔，並隨時採取必要之安
    全措施」，撞及同向右側騎乘車牌號碼WKP-560 號機車之原
    告（下簡稱系爭事故），系爭事故業由臺灣省基宜區車輛行
    車事故鑑定委員會以基宜鑑字第940211號鑑定意見書鑑定被
    告應負全部之過失責任。原告因系爭事故除腦部短暫暈厥以
    外，並造成頸部下方左側鎖骨斷裂，此部分經鈞院刑事庭以
    94年度交易字第57號判決被告丙○○構成業務過失傷害；又
    車禍後原告不辨香臭，經久不癒，原告至醫療院所求診，長
    庚醫院等耳鼻喉科醫師表示嗅覺喪失係因車禍受傷造成，且
    因嗅覺神經通路受損，屬於永久性喪失，難以回復正常，從
    而推介原告至行政院國軍退除役官兵輔導委員會臺中榮民總
    醫院（下稱臺中榮民總醫院）耳鼻喉科嗅覺鑑定中心，經該
    院半年之施藥及檢測，於94年10月17日出具診斷證明書載明
    原告「嗅覺完全喪失」，然此部分則因法務部法醫研究所憑
    衛生署基隆醫院簡易之病例記載，認原告車禍送醫後之病例
    歷並無頭部外傷之記載，故認原告嗅覺喪失缺乏與車禍有關
    聯之證據，而未獲鈞院刑事庭採納係被告過失行為所致，惟
    臺中榮民總醫院對原告作過頭部電腦斷層攝影，已排除係因
    腫瘤或其他自體染患之疾病因素導致嗅覺喪失；引起嗅覺失
    靈的原因眾多，包括頭部因撞擊外傷使得嗅覺神經路徑損傷
    ，亦可能使嗅覺喪失；而原告於78年間雖曾進行鼻竇炎手術
    ，手術後曾向醫師提及嗅覺異常，然有鼻竇炎等鼻部疾病之
    人不等於嗅覺喪失之人，且原告當時嗅覺異常或係術後正常
    反應，或係一時感冒引起，不久後即恢復，原告從未有因嗅
    覺喪失而向醫療機構求診之紀錄；原告於飲食店擔任炊煮等
    工作時，原亦能於烹調時講究食物香味，並隨時警覺瓦斯有
    無逸漏，至系爭事故後方不辨香臭。原告於車禍時遭撞倒在
    地，除因腦震盪而昏厥外，並受有「頸部下方左側鎖骨中段
    骨折」之傷害，則在同一撞擊力量下，因頸部下方之鎖骨毗
    鄰頭部，屬於廣泛之頭頸部範圍，嗅覺神經亦可能因系爭事
    故受損而喪失嗅覺。從上情即可得知，原告喪失嗅覺確與系
    爭事故間存有相當因果關係，依最高法院29年上字第2050號
    判例意旨：「刑事判決所為事實之認定，於為獨立民事訴訟
    之裁判時本不受其拘束，原審斟酌全辯論意旨及調查證據之
    結果，依自由心證為與刑事判決相異之認定，不得謂為違法
    」，民事法院得獨立判斷因果關係存否。原告因被告丙○○
    之過失造成系爭事故致受有上開損害，而本件被告丙○○於
    系爭事故發生時乃受僱於被告順郁建材股份有限公司（下簡
    稱順郁公司），被告丙○○駕駛被告順郁公司所有之水泥攪
    拌車載運水泥，於運送途中發生系爭事故，被告順郁公司應
    負僱用人責任，與被告丙○○連帶賠償。故原告依民法第18
    4條第1項前段、第188條第1項、第193條第1項、第195條第1
    項等侵權行為損害賠償請求權之規定，請求被告應連帶賠償
    原告所受損害計新臺幣（下同）1,992,913 元，其細目詳列
    如下；
（一）醫療費用部分
   1、行政院衛生署基隆醫院：3,906元。
   2、仁祥醫院：615元。
 　3、瑞芳醫院：3,888元。
   4、黃勉倉醫師骨科診所：1,240元。
　 5、建安堂國術館：6,500元。
　 6、陳田損傷接骨所：4,000元。
 　7、臺中榮民總醫院：4,690元。
   以上合計20,933元；
（二）所失利益即薪資之損失部分
      原告原在飲食店為人煮飯兼清潔、採買，每月收入為3 萬
      元，受傷開刀後除傷處作痛、常感旋暈、手膀不堪提舉物
      品而不得不停止工作外，迄臺中榮民總醫院檢驗結束出具
      嗅覺喪失之診斷證明書為止，前後長達十二個月，原告經
      常在醫療院所之間進出，次數難計，無法重新另覓工作，
      為此原告請求被告應連帶賠償一年期間不能工作未取得薪
      資之損失36萬元。
（三）減少勞動能力損失部分
      原告因系爭事故受有左側鎖骨斷裂及嗅覺全部喪失等傷害
      ，參酌勞工保險殘廢給付標準表，原告之狀況應符合殘廢
      項目為第37項目「鼻未缺損，而鼻機能遺存顯著障害」之
      殘缺，屬於第13等級殘廢，喪失百分之23.07 之勞動能力
      ，因每月收入3萬元，則減少勞動能力之年損害額為83,05
      2元【計算式；3萬元×12個月×23.07%＝83,052元】。原
      告係49年11月20日出生，依勞動基準法第54條第1項第1款
      規定，勞工強制退休年齡為60 歲，故自事故發生後1年即
      94年10月6日起計算至原告60歲退休時即109年11月20日止
      ，尚有15年又1 個月之工作收入，是在扣除中間利息後，
      原告共計受有減少勞動能力之損失911,980元【計算式；8
      3,052元×10.00000000（此為年別單利5%複式霍夫曼計算
      法15年之係數）＝911,980元（元以下四捨五入）】。
（四）非財產上損害部分
      原告左側鎖骨斷裂，雖經開刀裝置鋼骨支撐，嗣後且經長
      期之休養，但傷處由初期之抽痛至今成為不時之酸痛，且
      睡覺時有一段期間僅能採取坐姿，現在雖可平躺，但左側
      仍不堪輾轉翻身，難以安眠，造成睡眠障礙。此外，原告
      完全失去嗅覺，而味覺機能雖未喪失，然亦頗為耗弱，如
      今香臭不知，縱有山珍海味入口，直如嚼臘一般平淡；加
      以原告係一在飲食店工作之人，嗅覺之喪失與味覺之耗弱
      讓炊煮之工作能力降低，甚至對於瓦斯之逸漏及失火之煙
      苗，亦較諸一般人難以察覺而易遭不測，原告於車禍後自
      此不能回任飲食店炊煮工作。上述受傷情狀及幾經出入醫
      療機構尋求診治，仍遺有無法恢復之重傷害，在在使原告
      精神甚感痛苦，為此請求被告連帶支付70萬元之慰撫金。
二、被告就原告主張侵權行為之事實及被告丙○○就系爭事故之
    發生應負全部過失責任部分不爭執，惟抗辯原告嗅覺喪失非
    因系爭事故所致、原告請求之數額過高。
三、按因故意或過失，不法侵害他人之權利者，負損害賠償責任
    ；不法侵害他人之身體或健康者，對於被害人因此喪失或減
    少勞動能力或增加生活上之需要時，應負損害賠償責任；不
    法侵害他人之身體、名譽、自由、信用、隱私、貞操，或不
    法侵害其他人格法益而情節重大者，被害人雖非財產上之損
    害，亦得請求賠償相當之金額；受僱人因執行職務，不法侵
    害他人之權利者，由僱用人與行為人連帶負損害賠償責任，
    民法第184條第1項前段、第193條第1項、第195條第1項前段
    、第188條第1項分別定有明文。
四、本件經爭點整理後，兩造就被告丙○○系爭侵權行為之事實
    、被告丙○○應負全部過失責任、原告左側鎖骨斷裂係因系
    爭事故所致、被告順郁公司應與被告丙○○就原告因系爭事
    故所生之損害負連帶賠償責任等情不爭執，其爭點在於原告
    嗅覺喪失是否係系爭事故所致及賠償金額為何。
五、查原告主張其於車禍時遭撞倒在地，因腦部受傷致嗅覺神經
    異常，造成嗅覺喪失，終生無法回復。上開原告主張之事實
    ，本院於95年11月23日以基院生民天95訴431字第26932號函
    致臺中榮民總醫院耳鼻喉科查關原告於嗅覺傷害治療情形、
    回復可能性、回復程度及將來回復期間，經該院於95年12月
    6 日以中榮醫企字第0950017449號函覆以「病患乙○○女士
    （身分證字號：Ｚ000000000）於94 年4月28日到本院耳鼻喉
    部初診，經檢查為嗅覺功能完全喪失，藥物治療至同年10月
    17日嗅覺功能仍然沒有回復，其將來嗅覺功能回復可能性很
    低」；復經本院於96年2月5日以基院生民天95訴431字第028
    63號函致臺中榮民總醫院、財團法人長庚紀念醫院基隆分院
    查關於原告嗅覺喪失究竟出於交通事故，抑或出於鼻竇手術
    導致嗅覺逐漸喪失，抑或其嗅覺喪失乃交通事故與接受鼻竇
    手術兩者原因有聯立（即任何一原因均是造成嗅覺喪失）、
    共同（即任何一種原因不足造成嗅覺喪失，須兩者累積始造
    成嗅覺喪失）、或連合（即其中一個事由為造成嗅覺喪失之
    主因、另一事由為造成嗅覺喪失之副因）之關係，如係連合
    原因關係，請試就兩者形成嗅覺喪失之比例可能性一併答覆
    ，經臺中榮民總醫院於96年2月14日以中榮醫企字第0960002
    239 號函覆以「病患乙○○女士（身分證字號：Ｚ000000000
    ）於94年7月15 日所做之電腦斷層檢查結果顯示，其嗅覺喪
    失出於鼻竇炎手術導致可能性極低」。是本件原告嗅覺喪失
    係因系爭事故所致之蓋然性極高，若無反證認係系爭事圈造
    成。
六、原告左側鎖骨斷裂及嗅覺喪失係因系爭事故所致，既為被告
    所不爭執，且經本院函查屬實，被告順郁公司為系爭侵權行
    為人即被告丙○○之僱用人，被告等自應就原告所支出之醫
    療費、喪失或減少勞動能力及財產上之損害即慰撫金等損害
    ，連帶負損害賠償之責，無可置疑，所應審酌者，僅在於原
    告請求之損害賠償額，於法是否妥適，爰說明如下：
（一）醫療費用部分
      原告因系爭事故至行政院衛生署基隆醫院、仁祥醫院、瑞
      芳醫院、黃勉倉醫師骨科診所臺中榮民總醫院等處接受診
      療，前開醫療院所既願提供健保部分給付，並經原告提出
      合理醫療收據影本17紙為證，是原告關於前開醫療費用計
      10,433元之請求，為有理由。至原告至建安堂國術館、陳
      田損傷接骨所接受民俗治療，出具之損傷接骨治療證明書
      因非屬合格醫師所立之單據，不足以證明為醫療之必要費
      用，是原告此部分之醫療費用計10,500元，均應予剔除。
      故原告請求被告連帶賠償醫療費用為10,433元。
（二）勞動能力之損害部分
      原告主張因系爭事故受有左側鎖骨斷裂及嗅覺全部喪失等
      傷害，受傷開刀後傷處作痛、常感旋暈、手膀不堪提舉物
      品、不辨香臭致無法再從事烹煮工作，為此請求被告應連
      帶賠償一年期間不能工作未取得薪資之損失36萬元；又參
      酌勞工保險殘廢給付標準表，原告「鼻未缺損，而鼻機能
      遺存顯著障害」，屬於第13 等級殘廢，喪失百分之23.07
      之勞動能力，因每月收入3萬元，自事故發生後1年即94年
      10月6日起計算至原告60歲退休時，尚有15年又1個月之工
      作收入，原告共計受有減少勞動能力之損失911,980 元【
      計算式；83,052 元×10.00000000（此為年別單利5%複式
      霍夫曼計算法15年之係數）＝911,980 元（元以下四捨五
      入）】。惟按身體或健康受侵害，而減少勞動能力者，其
      減少及殘存勞動能力之價值，不能以現有之收入為準，蓋
      現有收入每因特殊因素之存在而與實際所餘勞動能力不能
      相符，現有收入高者，一旦喪失其職位，未必能自他處獲
      得同一待遇，故所謂減少及殘存勞動能力之價值，應以其
      能力在通常情形下可能取得之收入為標準；被害人因身體
      健康被侵害而喪失勞動能力所受之損害，其金額應就被害
      人受侵害前之身體健康狀態、教育程度、專門技能、社會
      經驗等方面酌定之，不能以一時一地之工作收入為準（最
      高法院61年度臺上字第1987號、63年度臺上字第1394號民
      事判例參照）。原告因系爭事故致左側鎖骨受傷、嗅覺喪
      失無法回復，惟鎖骨傷處已接受手術治療，將來雖可能有
      後遺症，但行動尚非可稱不便；又原告雖嗅覺完全喪失難
      以回復，惟原告四肢功能並未喪失，仍可另覓適合工作以
      獲取生活所需，非必賴嗅覺方可謀職，仍非完全喪失行動
      及勞動能力，惟衡諸原告受傷情節、將來復健程度、教育
      背景、其受傷前勞動之性質及勞工保險殘廢給付標準，原
      告喪失勞動能力之程度已達百分之20。原告於49年11月20
      日出生，自事故發生之翌日即93年10月6 日起至其滿強制
      退休年齡60歲止，應可工作16.121年，衡諸原告於事故發
      生前所得受之年薪36萬元並參酌行政院勞工保險局所核定
      之每月基本工資15,840元，其能力在通常情形下每年可能
      取得之收入約為270,080 元，而因喪失百分之20之勞動能
      力，每年即減少54,016元之收入，依前揭說明，總計原告
      因減少勞動能力，而於現在得一次請求賠償之金額，依年
      別百分之5複式霍夫曼計算法（第1年不扣除中間利息）計
      算，為650,788 元【計算式：54,016＋54,016/（1＋0.05
      ×1）＋54,016/（1＋0.05×2）＋54,016/（1＋005×3）
      ＋54,016/（1＋0.05×4）＋54,016/（1＋0.05×5）＋54
      ,016/ （1＋0.05×6）＋54,016/（1＋0.05×7）＋54,01
      6/（1＋0.05×8）＋54,016/（1＋0.05×9）＋54,016/（
      1＋0.05×10）＋54,016 /（1＋0.05×11）＋54,016/（1
      ＋0.0 5×12）＋54,016 /（1＋0.05×13）＋54,016/（1
      ＋0.05×14）＋54,016/（1＋0.05×15）＋0.0000000000
      00000×｛54,016/（1＋0.05×16）－54,016 /（1＋0.05
      ×15）｝＝650,788（單位：元；元以下四捨五入）】。
（三）慰撫金部分
      慰撫金多寡之算定，在加害人方面，應考量加害行為之動
      機、目的、內容之惡質性程度、欠缺真實性、相當性之程
      度、加害行為之方法及範圍、加害人因加害行為而得之利
      益等，在被害人方面，應考量被害人之社會地位（職業、
      經歷）、受社會評價降低之程度、被害人所受之營業上不
      利益之程度、被害人社會上生活之不利益程度、被害人之
      過失、加害人行為後所受救濟之程度、被害人之請求態樣
      。故慰撫金多寡，應斟酌雙方之身分、地位、資力與加害
      之程度及其他各種情形核定相當之數額，其金額是否相當
      ，自應依實際加害情形與被害人所受之痛苦及雙方之身分
      、地位、經濟狀況等關係決定之。本院審酌原告左側鎖骨
      骨折、嗅覺完全喪失難以回復，不僅終生生活極為不便，
      其精神上所承受之痛苦依一般常情亦難以言喻，審酌兩造
      前開情狀，認被告應賠償原告之慰撫金，以45萬元為當。
    依上計算，本件被告連帶賠償原告之損害額應金額為1,111,
    221元。
七、綜上所述，原告依侵權行為之法律關係，請求被告連帶給付
    1,111,221元，及起訴狀送達被告之翌日即被告丙○○自95
    年10月22日起、被告順郁公司自95年9月26日起，均至清償
    日止之法定遲延利息，於法洵屬正當，應予准許，逾此範圍
    之請求，為無理由，應予駁回。
八、據上論結，本件原告之訴為一部有理由、一部無理由，應依
    民事訴訟法第79條、第85條、第87條第1項，判決如主文。
中　　華　　民　　國　　96　　年　　3 　　月　　23　　日
　　              民事庭法　官　李木貴
以上正本係照原本作成。
對於本件判決如有不服，應於收受送達後20日內向本院提出上訴
書狀，敘述上訴之理由，上訴於臺灣高等法院，並按他造當事人
之人數附具繕本。
中　　華　　民　　國　　96　　年　　3 　　月　　23　　日
                        書記官　林蔚菁
